【裁判字號】    96,重國,13
【裁判日期】    970305
【裁判案由】    國家賠償等
【裁判全文】
臺灣臺中地方法院民事判決  96年度重國字第13號
原      告  乙○○
訴訟代理人  楊盤江    律師
被      告  台中縣大里地政事務所
法定代理人  甲○○
訴訟代理人  王文聖    律師
被      告  台灣中小企業銀行股份有限公司
法定代理人  丁○○
訴訟代理人  高進棖    律師
複代理人    丙○○
當事人間國家賠償等事件，本院於97年2月18日言詞辯論終結，
判決如下：
    主    文
原告之訴及假執行之聲請均駁回
訴訟費用新台幣玖萬柒仟零參拾元由原告負擔。
    事實及理由
壹、程序方面：
    依國家賠償法請求損害賠償時，應先以書面向賠償義務機關
    請求之。賠償義務機關對於前項請求，應即與請求權人協議
    。協議成立時，應作成協議書，該項協議書得為執行名義。
    賠償義務機關拒絕賠償，或自提出請求之日起逾30日不開始
    協議，或自開始協議之日起逾60日協議不成立時，請求權人
    得提起損害賠償之訴，國家賠償法第10條第1項、第11條第1
    項分別定有明文。查原告主張被告台中縣大里地政事務所（
    以下簡稱大里地政）應負國家賠償責任，已依法先以書面向
    被告大里地政提出賠償之請求，被告大里地政於民國（下同
    ）96年10月31日拒絕賠償，爰依前開規定提起本訴等情，有
    原告提出之被告96年10月31日里地測字第0960015105號函所
    附拒絕賠償理由書在卷可按，是原告起訴時已履行前揭法條
    之前置程序規定，合先敘明。
貳、實體方面：
一、原告方面：
  (一)鈞院91年度執全字第3號假扣押強制執行事件，假扣押債權
    人即被告台灣中小企業銀行股份有限公司（以下簡稱中小企
    銀）於91年1月25日導引鈞院民事執行處查封包含坐落台中
    縣大里市○○段第163地號、163-1地號（重測後地號為仁城
    段第576號、第797號，以下簡稱系爭土地）土地在內之10筆
    土地，鈞院並囑託被告大里地政到場指界，當日查封筆錄記
    載：「七據地政人員稱查封地號6-7上有建物，3 -5號上亦
    有建物，1號為田地，2號為道路用地」、「八命債代查報各
    地號上之之建物及其門牌號碼、使用情形到院」等語，其中
    編號1、2號土地即為系爭163地號、163-1地號，惟被告中小
    企銀並未依鈞院指示陳報系爭2筆土地上是否有建物及其門
    牌號碼。嗣訴外人台灣土地銀行於91年1月15日聲請調卷執
    行包含系爭2筆土地在內之6筆土地，經鈞院以91年度執字第
    1899號受理後，於91年6月26日發函被告大里地政：「請派
    員於91年7月17日下午3時0分前往如附表所示不動產現場，
    會同本院執行人員測量建物現狀測量費用由債權人逕向貴所
    繳納。」該函附表編號5、6之地即系爭第163-1地號、第163
    地號土地，附表之後特別記載：「右地上有建物請測量」，
    惟被告大里地政並未確實測量，致鈞院民事執行處不知系爭
    2筆土地上有建物。嗣鈞院於91年9月25日至台中縣大里市○
    ○段第244-2 6地號、第244-29地號及系爭2筆土地上履勘，
    鈞院問被告大里地政：「本件執行標的目前使用情形？」被
    告大里地政人員回答：「163-1為道路用地，163為田地…」
    顯然因未確實測量，致不知系爭土地上有建物等地上物。嗣
    鈞院民事執行處將91年度執字第1899號併入92年度執字第
    8080號，被告中小企銀於93年4月15日以92年度執字第8080
    號債權憑證為執行名義，聲請強制執行系爭土地，經鈞院以
    93年度執字第18 305號受理，於93年11月10日及93年11月30
    日第1、2次拍賣公告上均記載：「本件附表一編號1（即系
    爭第576地號）土地查封時為空地，目前雖由第三人葉意如
    於查封後占用，並興建未保存登記建物，惟無法對抗本院查
    封之效力，拍定後應騰空點交。編號2（即系爭第797地號）
    土地查封時為既成巷道，債務人並未實際利用該土地，拍定
    後不點交。…」原告因信賴上述拍賣公告而於93年12月14日
    買受，其中系爭第576地號土地，面積5355.17平方公尺，以
    新台幣（下同）40,680,000元買受，系爭第797地號土地，
    面積323.58平方公尺，以6,000,000元買受。
  (二)原告買受後發現系爭土地上有建物、庭院等經通知占用人拆
    除未果，乃於94年7月間提起拆除地上物（道路部分未請求
    ）之民事訴訟，經鈞院94年度重訴字第335號囑託被告大里
    地政測量，確認系爭第576地號土地上有拍賣公告未記載之
    道路、排水溝、建物庭院、圍牆及遮雨棚，系爭第797地號
    土地上除拍賣公告記載之道路外，亦有未記載之排水溝、建
    物庭院、圍牆及遮雨棚，惟鈞院94年度重訴字第335號及台
    灣高等法院台中分院95年度上字第339號僅判決占用人按申
    報地價年息10%給付相當於租金之損害金，至於拆除地上物
    部分以權利濫用為由駁回，經原告上訴最高法院被駁回確定
    。
  (三)被告中小企銀未依法院指示陳報系爭土地上是否有建物及其
    門牌號碼，被告大里地政受法院囑託辦理指界及測量，未依
    民事執行處之指示正確指出系爭土地之所在且未予測量，致
    鈞院不知系爭土地上有他人占用之地上物而未於拍賣公告上
    載明，原告亦因不知予以買受受有損害，被告中小企銀及被
    告大里地政之人員所為均具有過失，被告應分別依民法第18
    4條第1項及國家賠償法第2條第2項，暨依民法第185條之規
    定對原告所受損害負連帶賠償責任。原告向鈞院民事執行處
    拍定之金額，依被占用之比例換算即為原所受損害：
  1.系爭第576地號被占用之面積合計為953.38平方公尺，原告
    以10,680,000元買受系爭第576地號土地，每平方公尺之價
    金為7,596元（小數點以下捨去，以下同），原告買受被占
    用部分土地之價額為7,241,874元。依另案確定判決原告可
    得收取之每日損害金為61元，每年為22,265元，原告買受被
    占用部分土地之價額按年息5%計算之利息為362,093元，所
    收損害金尚不足以賠償原告之利息損失，故原告所受之損害
    為7,241,874元。
  2.系爭第797地號部分：道路外被占用之面積合計為132.14平
    方公尺，原告以6,000,000元買受系爭第797地號土地，每平
    方公尺之價金為18,524元，原告買受被占用部分土地之價額
    為2,450,139元。依另案確定判決原告可得收取之每日損害
    金為54元，每年為19,710元，原告買受被占用部分土地之價
    額按年息5%計算之利息為122,506元，所收損害金尚不足以
    賠償原告之利息損失，故原告所受之損害為2,450,139元。
    爰依民法第184條第1項、第185條及國家賠償法第2條第2項
    提起本訴，並聲明求為判決：被告應連帶給付原告9,692,01
    3元及自起訴狀繕本送達翌日起至清償日止按年息5%計算之
    利息；原告願供擔保聲請宣告假執行。
  (四)對被告抗辯之陳述：
  1.原告前對占用人提起拆屋還地事件，鈞院審理94年度重訴字
    第335號時，並未調閱上開執行案卷，且該事件審理重點為
    該事件之被告是否有權占用系爭土地，原告有無權利濫用，
    原告於該事件未影印到任何與本件有關之卷證資料，自無從
    知悉被告等之行為是否應負國家賠償及損害賠償責任。原告
    係因對鈞院提起國家賠償訴訟（96重國字第5號），於96年9
    月3日委託律師閱覽及影印鈞院調閱之上開執行案卷後，始
    知悉被告等為侵權行為之賠償義務人，於96年11月30日提起
    本，未逾請求權時效期間。
  2.地政事務所乃執行有關地政事務之基層且專業機關，自應熟
    諳相關地政事務，被告大里地政受鈞院民事執行處囑託指明
    系爭土地所在位置，事關公權利之行使，至少應攜帶地籍圖
    謄本及土地登記謄本，以確認其方位、位置、地形及面積，
    以免發生錯誤，絕非隨意指一指，否則即非「指明」，縱未
    實施測量，亦不應發生土地被大量占用仍渾然不知之情形，
    否則即未盡善良管理人之注意，尤其不應在未經測量，事實
    不明之情形下，擅自向法院陳稱土地上有無建物，系爭土地
    嗣經測量，系爭576地號土地被占用比例達17,8%，系爭第79
    7地號土地被占用比例高達40.83%，被告大里地政人員為專
    業地政人員，竟未發現系爭土地被大量占用，且向鈞院陳報
    為田地及道路用地，顯有過失。
二、被告方面：
  (一)被告大里地政部分：
  1.法院所稱「指界」乃為一般之泛稱，係指辦理土地複丈與建
    物測量補充規定第14點第4款第2目之規定及內政部於85年11
    月20日函釋之情形。即只是指明查封土地之大略位置，與鑑
    界不同，地政機關為配合便利法院實際需要，毋須確實測定
    各界址點位置，而僅需勘查了解土地坐落大略位置時，由測
    量人員依相關圖籍資料，以未攜帶測量儀器方式，引導法院
    人員至現場指界查封。至於查封土地之正確經界或遭鄰地占
    用等情事，非指界所發現與達成之功能。本件鈞院民事執行
    處受理91年度執全字第3號強制執行事件，函請被告派員於
    91年1月25日下午3時30分會同債權人「指明」如該函所示不
    動產（含系爭土地）之所在，執此，被告於96年1月25日依
    據前述僅就系爭土地之大致坐落位置向法院陳明，被告當日
    之指界作業，符合上開規定；系爭土地部分範圍為鄰地所有
    人建築使用，惟鄰地所有權人非鈞院91年度執字第1899號強
    制執行事件之債務人，且當時債權人即訴外人土地銀行並未
    向被告申請系爭土地上未辦保存登記建物之查封及測量，僅
    申請測量台中縣大里市○○段第61-2地號土地，鈞院民事執
    行處亦僅囑託被告於91年7月17日測量台中縣大里市○○段
    第61-2地號土地，故被告依鈞院囑託僅辦理台中縣大里市○
    ○段第61-2地號土地未登記建物查封測量事項，並將測量結
    果送鈞院民事執行處。綜上所陳，被告辦理91年1月25日系
    爭土地指界查封作業及91年7月17日僅辦理台中縣大里市○
    ○段第61-2地號土地未登記建物查封測量作業，均係依鈞院
    民事執行處之囑託及債權人之聲請辦理，並無不法之處。
  2.系爭第797地號土地查封時為既成巷道，拍賣公告記載拍定
    後不點交，原告於投標時即已知悉系爭第797地號為既成巷
    道拍定後不點交之事實，並未產生其投標購買系爭第797地
    號土地意思表示之錯誤，原告取得所有權後本即無法實際占
    有使用，有何損害可言？
  (二)被告中小企銀行部分：
  1.依原告前提94年度重訴字第335號之起訴狀所示，原告於94
    年5月30日發現系爭土地上有庭院等建物，於94年7月間起訴
    ，經法院囑託測量後，確認系爭土地上確有地上物，至原告
    對被告提起本件訴訟，已逾民法第197條第1項規定之2年時
    效期間。
  2.被告並無過失，亦無違反法令上之作為義務：
  (1)被告於91年1月25日引導執行法院至現場執行查封，當時被
    告同時申請地政會同現場指界，地政人員指界後表示編號1
    （即系爭第576地號）為田地，編號2（即系爭第797地號）
    為道路用地，其他土地上有建物，則當日執行查封係以地政
    指界為依據，地政人員指界其他土地上有建物，執行法院命
    被告呈報建物種類及門牌號碼，係限於陳報其他土地之使用
    現況，不及於業經地政表明使用現狀之系爭土地，原告主張
    被告未依法院指示陳報系爭土地上之建物及使用現狀，應屬
    有誤。
  (2)被告於93年4月15日聲請執行之前，系爭土地曾由訴外人土
    銀聲請調卷拍賣，執行法院曾於91年7月15日會同訴外人土
    銀及起政人員至現場測量建物現狀，當日地政人員到場再度
    表示「163-1為道路用地，163為田地，244-1、244-26、
    244-29有建物」，被告聲請執行時，法院係調土銀行之執行
    卷中地政機關測量結果，制作拍賣公告，並非被告所提供之
    資料。
  (3)被告並未違反強制執行法第77條第1項第2款、辦理強制執行
    事件應行注意事項第40(6)、41(2)、41之1及辦理土地複丈與
    建物測量補充規定第14點：(四)等規定之義務。指界行為屬專
    業地政機關之業務，查封時自應以其指界為準，且對於查封
    標的物之使用現狀，執行法院應負調查之責，其命債權人陳
    報僅係調查之方法之一，被告申請地政機關指界確認使用現
    狀，已盡陳報之義務。
  3.否認原告主張之損害數額：
  (1)系爭第797地號土地使用現況，經地政人員指界為道路用地
    ，執行法院拍賣公告上即記載土地現況為既成道路且不為點
    交，嗣後原告對占用人所提民事訴訟測量結果，系爭第797
    地號土地絕大部分均係供道路使用，僅有一小部分是做水溝
    使用及其他購買戶之私用，因此原告於買受系爭797地號土
    地時，由拍賣公告已知系爭797地號「全部」是供道路使用
    ，雖事後發現與實際不甚相符，惟既然是認知該土地要供道
    路使用，縱使有不相符並無使原告因此產生標買該土地認知
    之錯誤，更無任何損害。
  (2)原告請求之損害金額係直接以標價乘以占用比例，惟系爭土
    地縱目前遭人占用，亦不會產生承買價金全部受損之損害，
    系爭土地仍為原告所有，原告仍享有其他所有權能，如原告
    仍能請求占用戶給付相當於租金之損害賠償金。
    被告均聲明求為判決如主文所示。
三、原告起訴主張本院91年度執全字第3號、91年度執字第1899
    號強制執行事件，分別於91年1月25日、91年9月25日到場執
    行指界查封及履勘，被告大里地政人員均指界稱系爭土地為
    田地及道路用地，本院民事執行處並於91年1月25日命被告
    中小企銀查報建物門牌及使用情形。嗣本院民事執行處以93
    年度執字第18305號強制執行事件拍賣系爭土地，拍賣公告
    記載：「本件附表一編號1（即系爭第576地號）土地查封時
    為空地，目前雖由第三人葉意如於查封後占用，並興建未保
    存登記建物，惟無法對抗本院查封之效力，拍定後應騰空點
    交。編號2（即系爭第797地號）土地查封時為既成巷道，債
    務人並未實際利用該土地，拍定後不點交。…」原告於93年
    12月14日買受，系爭第576地號土地，面積5355.17平方公尺
    ，以40,680,000元買受，系爭第797地號土地，面積323.58
    平方公尺，以6,000,000元買受。原告買受後發現系爭土
    地上有建物、庭院等地上物，於94年7月間提起拆除地上物
    之民事訴訟，經本院94年度重訴字第335號及台灣高等法院
    台中分院95年度上字第339號判決占用人按申報地價年息10%
    給付相當於租金之損害金，拆除地上物部分以受敗訴判決確
    定等事實，為兩造所不爭執，並經本院調取本院91年度執全
    字第3號、91年度執字第1899號、92年度執字第8080號、93
    年度執字第18305號強制執行及本院94年度重訴字第335號、
    台灣高等法院台中分院95年度上字第339號拆屋還地民事案
    卷查明屬實，堪信為真正。
四、本件兩造主張爭執點係原告主張之侵權行為、國家賠償之損
    害賠償請求權是否已罹於時效？原告依侵權行為、國家賠償
    之法律關係請求被告等連帶賠償損害，是否有理由？
  (一)被告中小企銀抗辯原告應於前案提起拆屋還地民事訴訟時即
    已知悉系爭土地被占用之事實，提起本訴已逾2年請求權時
    效期間。惟按因侵權行為所生之損害賠償請求權，自請求權
    人知有損害及賠償義務人時起，二年間不行使而消滅。自有
    侵權行為時起，逾十年者亦同。民法第197條第1項定有明文
    ；又所謂知有損害及賠償義務人之知，係指明知而言。如當
    事人間就知之時間有所爭執，應由賠償義務人就請求權人知
    悉在前之事實，負舉證責任。最高法院72年台上字第1428號
    判例可資參照。即權利人非僅指單純知有損害而言，其因而
    受損害之他人及該行為為侵權行為，亦須一併知悉。原告前
    固對系爭土地之占用人提起拆屋還地民事訴訟，僅為原告知
    悉系爭土地有被他人占用之事實，且該民事事件審理中並未
    調取相關之執行案卷，已據本院調卷查明無誤，則原告主張
    其因對本院提起國家賠償訴訟（本院96重國字第5號），於
    96年9月3日委託律師閱覽及影印本院調閱之上開執行案卷後
    ，始知悉被告等為侵權行為之賠償義務人，被告中小企銀行
    就此知悉之時間雖有爭執，然既未能舉證證明原告知悉在前
    ，是被告中小企銀所為之時效抗辯尚難採納。
  (二)按損害賠償之債，以有損害之發生及有責任原因之事實，並
    二者之間，有相當因果關係為成立要件。故原告所主張損害
    賠償之債，如不合於此項成立要件者，即難謂有損害賠償請
    求權存在；侵權行為賠償損害之請求權，除須有損害之發生
    ，及有責任原因之事實外，並以二者之間有相當因果關係為
    其成立要件，故侵權行為賠償損害之訴訟，原告須先就上述
    成立要件為相當之證明，始能謂其請求權存在。最高法院48
    年台上字第481號判例、44年度台上字第108號裁判均著有明
    文。所謂「相當因果關係」，係以行為人之行為所造成的客
    觀存在事實為觀察的基礎，並就此客觀存在事實，依吾人之
    智識經驗判斷，通常均有發生同樣損害結果之可能者，該行
    為人之行為與損害之間，即有因果關係，反之，如無此行為
    必不發生此種損害，有此行為，通常亦不發生此種損害者，
    即為無相當因果關係。
  (三)本件原告主張被告之有責原因之事實，乃以被告大里地政未
    正確指界、測量，向本院民事執行處指明系爭土地為田地及
    道路用地及被告中小企銀未依法院指示查報系爭土地之使用
    現況；原告之損害則為其因信賴拍賣公告買受系爭土地，惟
    部分遭人占用，經原告提起拆屋還地訴訟遭敗訴判決確定，
    無法使用該部分土地，受有按買受價金與占用比例計算價額
    之損害。依原告主張之上開事實，其受有不能實際使用系爭
    土地遭占用部分之損害，其損害之發生，與原告主張被告之
    有責事實間，依其客觀存在之事實，按吾人之智識經驗加以
    判斷，並不具有「相當因果關係」。蓋縱認被告大里地政及
    中小企銀有原告所指之未正確指界及查報系爭土地使用現況
    之行為，且均認為有過失，然此項有責行為存在之事實，與
    原告所受損害之發生係因其買受之土地部分遭他人占用所致
    ，其二者間並不具有有此有責原因之事實（未正確指界及查
    報土地使用現況）存在，通常均有發生同樣損害結果（土地
    遭他人占用無法實際使用）之可能，且通常亦不足以生此損
    害，是本件原告主張被告之有責原因之事實與其所受損害間
    ，並無相當因果關係。
  (四)從而，原告依侵權行為及國家賠償之法律關係請求被告連帶
    賠償損失，即屬無據，不應准許，其假執行之聲請亦失其依
    據，應併予駁回。
五、本件判決之基礎已為明確，兩造其餘攻擊、防禦方法及舉證
    ，均核與判決結果無影響，爰不一一論述。
六、訴訟費用負擔之依據：民事訴訟法第78條。
中    華    民    國    97    年    3     月    5     日
                  民事第一庭    法  官  陳文爵
正本係照原本作成。
如對本判決上訴，須於判決送達後20日內向本院提出上訴狀。
中    華    民    國    97    年    3     月    5     日
                                書記官  劉易柔


司法院資訊處製作；財團法人民間司法改革基金會備份。
